【裁判字號】    98,上訴,5105
【裁判日期】    990323
【裁判案由】    妨害自由等
【裁判全文】
臺灣高等法院刑事判決                98年度上訴字第5105號
上  訴  人  臺灣士林地方法院檢察署檢察官
上  訴  人
即  被  告  丙○○
上  訴  人
即  被  告  乙○○
上二人共同
選任辯護人  林良財律師
            李明哲律師
上  訴  人
即  被  告  丁○○
選任辯護人  柯智炫律師
            林重宏律師
上列上訴人因被告等妨害自由等案件，不服臺灣士林地方法院98
年度訴字第162 號，中華民國98年11月16日第一審判決（起訴案
號：臺灣士林地方法院檢察署98年度偵字第1433號），提起上訴
，本院判決如下：
    主  文
原判決撤銷。
丙○○、乙○○、丁○○共同以非法方式剝奪人之行動自由，各
處有期徒刑陸月，如易科罰金，均以新臺幣壹仟元折算壹日。扣
案以甲○○為發票人之本票拾陸紙（金額各為新臺幣拾萬元）均
沒收。
    事  實
一、丙○○、乙○○係父子，因屢催甲○○前妻林瑞萍償還於民
    國97年5 、6 月間積欠之百餘萬元債務未果，復無法獲悉林
    瑞萍之行蹤，心有不甘，即與丁○○及真實姓名年籍不詳綽
    號「貓仔」、「阿偉」、「小胖」、「阿正」等成年男子，
    共同基於剝奪他人行動自由及傷害之犯意聯絡，因知悉甲○○平日在臺北市○○路○ 段737 巷之市場擺攤車賣粥，深夜
    收攤後即獨自推車返家，乃於97年11月5 日晚間11時30分許
    ，由丁○○駕駛車號7811－LC號自用小客車搭載「貓仔」、
    「阿偉」、「小胖」等人，在臺北市○○路82巷口埋伏攔下
    甫收攤推車之甲○○後，強押甲○○上車坐於後座中央座位
    ，「貓仔」、「阿偉」、「小胖」等其中二人分坐於甲○○
    兩側以防範其逃跑，另一人坐於右前座，丁○○駕車駛往事
    先與乙○○約定之臺北市中山區○○○路413 號2 樓「浪漫
    一生西餐廳」包廂，以此非法方式妨害甲○○之行動自由。
    嗣乙○○、丙○○相繼現身後，與丁○○及綽號「貓仔」、
    「阿偉」、「小胖」等成年男子，暨已於上揭西餐廳包廂內
    等候之不詳年籍姓名綽號「阿政」（原審誤載為「阿正」）
    之成年男子，仍承前犯意聯絡，仗人多勢眾，要求甲○○未
    解決債務問題前不准離開，並由乙○○、丙○○提示甲○○
    前妻簽發跳票之票據要求處理，向甲○○恫稱：「如不還債
    ，就讓你死的很難看，要抓到陽明山活埋，找你三個小孩負
    責」等語，以此加害生命、身體之事恐嚇甲○○，致生危害
    於安全，且要求甲○○寫下其三名兒子之姓名、電話、聯絡
    方式等基本資料，其間一遇甲○○逆意回應，丙○○、乙○○即示意「貓仔」、「阿偉」、「小胖」、「阿政」等人徒
    手毆打甲○○，致甲○○受有顏面及右掌鈍挫傷之傷害，以
    此方式，強逼甲○○在事先備妥已填妥應記載事項、面額各
    新台幣（下同）10萬元之本票16紙之發票人欄位處簽寫姓名
    、身分證字號並捺印，迫使甲○○行無義務之事，進而要求
    甲○○須撥打電話找人拿出20萬元才肯放人，甲○○因負傷
    而驚恐不己，不得已相繼撥打電話向前妻、胞姐、友人黃太
    亨等求援，幸因黃太亨於電話中保證三天至一週內會先籌湊
    6 萬元還債，甲○○始於97年11月6 日凌晨4 時許遭釋放，
    而共同以強暴脅迫方法剝奪甲○○之行動自由達4 小時餘之
    久。嗣因民眾於丁○○等人強押甲○○上車時記下車號報警
    ，甲○○於獲釋後亦報警處理，始循線查悉上情，並扣得上
    開本票16紙。
二、案經甲○○訴由臺北市政府警察局內湖分局報告臺灣士林地
    方法院檢察署檢察官偵查起訴。
    理  由
壹、證據能力部分
    按被告以外之人於審判外之言詞或書面陳述，除法律有規定
    者外，不得作為證據；又被告以外之人於審判外之陳述，雖
    不符合同法第159 條之1 至第159 條之4 之規定，但經當事
    人於審判程序同意作為證據，法院審酌該言詞陳述或書面陳
    述作成時之情況，認為適當者，亦得為證據。當事人、代理
    人或辯護人於法院調查證據時，知有第159 條第1 項不得為
    證據之情形，而未於言詞辯論終結前聲明異議者，視為有前
    項之同意，刑事訴訟法第159 條第1 項及第159 條之5 分別
    定有明文。查本判決下列所引用之各該被告以外之人甲○○
    、黃太亨於審判外之陳述，皆屬傳聞證據，惟被告雖知上開
    證據資料為傳聞證據，但於準備程序及審判期日中均表示無
    意見而不予爭執，且迄至言詞辯論終結前亦未再聲明異議，
    審酌上開證據資料製作時之情況，尚無違法不當及證明力明
    顯過低之瑕疵，亦認為以之作為證據應屬適當，故揆諸前開
    規定，爰逕依刑事訴訟法第159 條之5 規定，認前揭證據資
    料均例外有證據能力。
貳、實體部分：
一、訊據被告丙○○、乙○○、丁○○對於上揭犯罪事實，迭於
    本院準備程序及審理時供認不諱。復稽之：
  (一)被告丙○○、乙○○係父子，告訴人甲○○之前妻林瑞萍於
    97年5 、6 月間積欠丙○○百餘萬元債務未還，丙○○、乙○○因催討債務未果，復無法獲悉林瑞萍之行蹤，乃由乙○○告知其在網咖認識之友人即被告丁○○及真實姓名年籍不
    詳綽號「貓仔」、「阿偉」、「小胖」、「阿政」等成年男
    子，要求其等找甲○○出面處理上開債務事宜，甲○○於97
    年11月5 日晚間11時30分許，自臺北市○○路○ 段737 巷之
    市場擺攤車賣粥處收攤後獨自推車返家，丁○○駕駛車號78
    11－LC號自用小客車搭載「貓仔」、「阿偉」、「小胖」，
    在臺北市○○路82巷口攔下甫收攤推車之甲○○，共同至丁○○等人與乙○○事先約定之臺北市中山區○○○路413 號
    2 樓「浪漫一生西餐廳」包廂，乙○○、丙○○、亦相繼現
    身，及已在包廂內等候之綽號「阿政」之成年男子，共同強
    暴脅迫甲○○在包廂期間簽發面額各10萬元之本票16紙，及
    寫下其三名兒子之姓名、電話、聯絡方式等基本資料，並撥
    打電話與其前妻、胞姐、友人黃太亨等人聯絡等情，為被告
    丙○○、乙○○、丁○○所不爭執，核與證人即告訴人甲○○於警詢、檢察官偵訊、原審及本院審理證述情節相符（偵
    查卷第18至19頁《警方將製作警詢筆錄時間誤載為94年10月
    21日，正確日期應係97年11月7 日》、第31至33頁、第68頁
    、原審卷第59至72頁、本院卷第96至97頁）。復據證人黃太
    亨於檢察官偵訊時結證明確（偵查卷第67至68頁）。此外，
    並有並有甲○○於上揭時間在「浪漫一生西餐廳」包廂，遭
    強逼所簽發本票16紙扣案可憑（偵查卷第85至90頁），及載
    有甲○○受有前述傷勢之中國醫藥大學附設醫院臺北分院所
    出具之診斷證明書存卷足憑（偵查卷第22頁）。
  (二)證人甲○○於偵查及原審證述其於97年11月5 日23時許在臺
    北市○○路82巷口，遭被告丁○○夥同「貓仔」、「阿偉」
    、「小胖」等人強押上車，載往「浪漫一生西餐廳」包廂後
    ，除遭被告丙○○、乙○○逼問其前妻積欠債務要如何處理
    及恐嚇其小孩等家人不利外，復遭被告丙○○、乙○○示意
    「貓仔」、「阿偉」、「小胖」、「阿政」等人徒手毆打甲○○，致甲○○受有顏面及右掌鈍挫傷之傷害後，並強令其
    簽發上開本票，迨於翌日（同年月6 日）凌晨4 時多許始離
    去等各情明確；且酌以證人甲○○於原審亦證稱：他們以言
    語威脅我，而且他們人很多，之後對方有打我，打到我流血
    ，他們將我的血清理完後，再請服務生送飲料進來，其因害
    怕再遭毆打，所以不敢向服務生求救等語（原審卷第62頁）
    ，足見證人甲○○當時在被告方面恃其人數、體力之優勢下
    ，確無法依其自由意思任意離去現場或行事。
  (三)按共同正犯，係共同實施犯罪行為之人，在共同意思範圍內
    ，各自分擔犯罪行為之一部，相互利用他人之行為，以達其
    犯罪之目的，其成立不以全體均參與實施犯罪構成要件之行
    為為要件；參與犯罪構成要件之行為者，固為共同正犯；以
    自己共同犯罪之意思，參與犯罪構成要件以外之行為，或以
    自己共同犯罪之意思，事前同謀，而由其中一部分人實行犯
    罪之行為者，亦均應認為共同正犯，使之對於全部行為所發
    生之結果，負其責任（最高法院92年度臺上字第2824號判決
    意旨參照）。本案既係因甲○○前妻林瑞萍向丙○○借款，
    而丙○○將款項分別匯入甲○○之子之帳戶內，嗣因林瑞萍
    避不見面，丙○○遍尋無著，因認甲○○夫妻積欠其借貸債
    務而起，原與被告乙○○、丁○○等人無關，惟被告丙○○
    將金錢借貸債務告知被告乙○○後，被告乙○○忿忿不平，
    將此情告知其於網咖認識之友人即被告丁○○，並囑其前往
    甲○○於臺北市○○區○○路1 段737 巷擺攤地點找尋甲○○，迨於前述臺北市○○區○○路82巷口埋伏攔下甫收攤推
    車之甲○○，強押甲○○上車，載往「浪漫一生西餐廳」包
    廂，期間出言恐嚇、毆打甲○○及強逼簽發本票，已如前述
    ，可見被告丙○○、乙○○、丁○○、「貓仔」、「阿偉」
    、「小胖」、「阿政」等人到「浪漫一生西餐廳」包廂之目
    的自始即在為被告丙○○向甲○○逼問其前妻下落並催討上
    開金錢借貸債務，是無論係傷害或剝奪甲○○行動自由部分
    ，原本即均係在被告丙○○、乙○○、丁○○等人共同犯意
    之聯絡範圍內，自均仍應共負其責。
  (四)綜上，足見被告丙○○、乙○○、丁○○上揭任意性自白與
    事實相符，堪以採信。是本案事證明確，被告三人犯行均堪
    認定。
二、論罪科刑部分：
  (一)按刑法第302 條第1 項、第304 條及第305 條之罪，均係以
    人之自由為其保護之法益。而刑法第302 條第1 項之罪所稱
    之非法方法，已包括強暴、脅迫或恐嚇等一切不法手段在內
    。因之，如以非法方法剝奪他人行動自由行為繼續中，再對
    被害人施加恐嚇，或以恐嚇之手段迫使被害人行無義務之事
    ；則其恐嚇之行為，仍屬於非法方法剝奪行動自由之部分行
    為，應僅論以刑法第302 條第1 項之罪，無另成立同法第30
    4 條或第305 條之罪餘地（最高法院89年度臺上字第780 號
    判決意旨參照）。查被告丙○○、乙○○、丁○○等人以非
    法方法剝奪甲○○行動自由行為繼續中，強逼簽立本票，並
    以恐嚇手段迫使甲○○交待其前妻下落及處理金錢借貸債務
    等情，被告等人之所為均屬非法方法剝奪行動自由之部分行
    為。依上說明，應僅成立刑法第302 條第1 項之罪，無另成
    立同法第304 條或第305 條之罪之餘地。
  (二)核被告丙○○、乙○○、丁○○所為，均係犯刑法第302 條
    第1 項妨害自由罪及刑法第277 條第1 項之傷害罪。其等於
    以非法方法剝奪被害人甲○○行動自由行為繼續中，再對被
    害人施加恐嚇，或以恐嚇之手段，強逼被害人簽發本票，使
    其行無義務之事之行為，如上所述，均為其等妨害自由之部
    分行為，不另論以刑法第305 條恐嚇危害安全罪、第304 條
    之強制罪。被告丙○○、乙○○、丁○○與綽號「貓仔」、
    「阿偉」、「小胖」、「阿政」等人間，就上揭犯行均有犯
    意聯絡與行為分擔，均應論以共同正犯。被告等人剝奪甲○○之行動自由期間內犯前揭傷害罪，二者犯罪行為時間上顯
    然有所重疊、合致，且具有緊密之目的結合關係，自應認係
    一行為觸犯數罪名之想像競合犯，應從一重之妨害自由罪處
    斷，公訴意旨認被告等人所犯上開二罪應予分論併罰，尚有
    誤會，附此敘明。
三、原審對於被告丙○○、乙○○、丁○○三人論罪科刑，固非
    無見，惟查：被告丙○○、乙○○、丁○○等人以非法方法
    剝奪他人行動自由行為繼續中，再對被害人甲○○施加恐嚇
    ，及以強逼手段迫使被害人行無義務之事；則其恐嚇之行為
    ，仍屬於非法方法剝奪行動自由之部分行為，依前述說明，
    應僅論以刑法第302 條第1 項之罪，無另成立同法第304 條
    或第305 條之罪餘地，乃原判決竟認被告三人所為係犯刑法
    第302 條第1 項、第304 條第1 項、第305 條之罪，並認渠
    等所犯上開各罪之間有想像競合犯之裁判上一罪關係，應從
    一重處斷；依上說明，其法律見解不無可議。被告三人提起
    上訴，否認犯罪（迨於本院準備程序及審理中即認罪），固
    無理由；檢察官循被害人請求認告訴人遭被告等以脅迫方式
    ，迫使告訴人清償其法律上無給付義務之前妻債務，而簽發
    面額各10萬元之本票16張替其前妻償債，以取得債權憑證而
    得不法利益，被告等所為係犯刑法第346 條第2 項之恐嚇得
    利罪，且未與告訴人達成和解（此部分詳後述），足認被告
    等犯後態度不佳，原審量刑過輕為由提起上訴，惟按刑法第
    346 條第2 項之恐嚇得利罪，行為人主觀上須意圖為自己或
    第三人不法所有，若僅以恐嚇方法使人交付財物，而無不法
    所有意圖，縱令其行為或可觸犯他項罪名，要無由成立恐嚇
    取財罪（最高法院84年度臺上字第4566號判決意旨參照）。
    查被告等人係因被告丙○○與告訴人前妻間存有金錢借貸糾
    紛，且曾將借貸款項匯入甲○○之子帳戶中，因認甲○○與
    其前妻共同向其借款，嗣甲○○前妻避不見面，故以上揭強
    押及傷害告訴人之方法，以達迫使甲○○說出其前妻下落及
    簽立本票之目的，係為追討債務等情，此業經被告丙○○、
    乙○○、丁○○供承在卷，核與告訴人於檢察官偵訊時證述
    ：本件肇因於其前妻積欠被告丙○○100 餘萬元之債務等情
    相符，有偵訊筆錄在卷可徵（偵查卷第31頁）。則被告等人
    主觀上係為向被告前妻追討金錢借貸債務，即無何不法所有
    之意圖可言，自與恐嚇取得利之構成要件不合。再者，公訴
    人於原起訴書即論述載明被告等人主觀上乏不法所有意圖，
    不構成恐嚇取財罪，公訴人循告訴人之請求提起上訴，為無
    理由，然原判決此部分既有前揭可議，仍屬無可維持，應由
    本院將原判決撤銷改判。爰審酌被告三人前未均曾因故意犯
    罪受有期徒刑以上刑之宣告，有本院被告前案紀錄表各乙份
    可稽，品行難認不佳，本案共犯妨害他人行動自由罪，渠等
    犯罪手段，對被害人構成相當損害，應屬可責，然渠等於本
    院準備程序及審理中終能坦承犯行，且一再表示願意和解賠
    償被害人之損害，其中被告丙○○更表示願以被害人前妻所
    積欠之債務160 萬元，抵償被害人之損害，於被害人表示不
    同意後，旋再表示願支付20萬元賠償金，惜因與被害人所要
    求之160 萬元賠償金無法達成共識，致未能達成和解，此有
    雙方於本院審理中之陳述可稽（本院卷第98頁），是被告等
    人迄今無法與告訴人即被害人達成和解之結果，亦無法全部
    歸咎於被告等人，仍無礙於被告等人於犯後已積極與被害人
    進行民事和解之認定，況被害人損失部分仍可透過民事訴訟
    程序，由民事庭認定賠償金額以為救濟，故被告等人犯後態
    度難認不佳，復考量渠等犯罪之動機、目的、智識程度及生
    活狀況等一切情狀，分別量處如主文第2 項所示之刑，並均
    諭知易科罰金之折算標準，以示懲儆。另公訴人就被告三人
    具體求處有期徒刑一年，固非無見，惟本院斟酌前開事項，
    認公訴人所求刑度尚嫌過重，附此敘明。至扣案之本票16紙
    （金額均為新臺幣拾萬元），為被告丙○○、乙○○強制被
    害人甲○○所簽發之本票，為被告丙○○、乙○○及共犯丁○○暨綽號「貓仔」、「阿偉」、「小胖」、「阿政」等人
    因犯罪所得之物，應依刑法第38條第1 項第3 款宣告沒收。
據上論斷，應依刑事訴訟法第369 條第1 項前段、第364 條、第
299 條第1 項前段，刑法第28條、第302 條第1 項、第277 條第
1 項、第55條、第38條第1 項第3 款、第41條第1 項前段，刑法
施行法第1 條之1 ，判決如主文。
本案經檢察官李叔芬到庭執行職務。
中    華    民    國    99    年    3     月    23    日
                  刑事第四庭  審判長法  官  陳筱珮
                                    法  官  陳玉雲
                                    法  官  邱滋杉
以上正本證明與原本無異。
如不服本判決，應於收受送達後10日內向本院提出上訴書狀，其
未敘述上訴之理由者，並得於提起上訴後10日內向本院補提理由
書狀（均須按他造當事人之人數附繕本）。
                                    書記官  劉貞達
中    華    民    國    99    年    3     月    26    日
附錄本案論罪科刑法條全文－－
刑法第302 條：
私行拘禁或以其他非法方法，剝奪人之行動自由者，處五年以下
有期徒刑、拘役或三百元以下罰金。
因而致人於死者，處無期徒刑或七年以上有期徒刑，致重傷者，
處三年以上十年以下有期徒刑。
第一項之未遂犯罰之。
刑法第277 條：
傷害人之身體或健康者，處三年以下有期徒刑、拘役或一千元以
下罰金。
犯前項之罪因而致人於死者，處無期徒刑或七年以上有期徒刑；
致重傷者，處三年以上十年以下有期徒刑。

司法院資訊處製作；財團法人民間司法改革基金會備份。
